【裁判字號】    95,交簡上,42
【裁判日期】    950906
【裁判案由】    業務過失傷害等
【裁判全文】
臺灣嘉義地方法院刑事判決            95年度交簡上字第42號
    聲  請  人  臺灣嘉義地方法院檢察署檢察官
    上  訴  人
    即  被  告  甲○○
    選任辯護人  嚴庚辰律師
                陳國瑞律師
上列上訴人即被告因業務過失傷害等案件，不服本院簡易庭民國
九十五年五月二十三日九十五年度嘉交簡字第二一六號第一審判
決（聲請簡易判決處刑案號：臺灣嘉義地方法院檢察署九十五年
度偵字第二四三七號），提起上訴，本院管轄之第二審合議庭判
決如下：
    主  文
上訴駁回。
    事  實
壹、甲○○平日從事中藥藥材買賣業務，並駕駛車輛載運藥材，
    係以駕駛為其附隨業務之人。甲○○於民國九十五年三月十
    五日晚上九時許，在嘉義市○○路「東軒園餐廳」內與友人
    聚餐飲酒。迨同日晚上十一時許，欲返回住處，於服用酒類
    後口中吐氣所含酒精濃度達到每公升一點零二毫克，已屆不
    能安全駕駛動力交通工具程度之際，仍駕駛牌照號碼Ｐ九－
    二○二二號自用小客車，沿嘉義市○○路由東往西方向內側
    車道行駛（聲請簡易判決處刑書及原審判決均誤載為由西往
    東），行經嘉義市○○路與金龍街設有閃光黃燈管制號誌之
    交岔路口時，本應注意汽車行駛時，駕駛人應注意車前狀況
    ，隨時採取必要之安全措施；汽車在同一車道行駛時，後車
    與前車之間應保持隨時可以煞停之距離；行經交岔路口遇有
    閃光黃燈管制號誌時，車輛應減速接近，注意安全，小心通
    過；飲酒後吐氣所含酒精濃度超過每公升零點二五毫克以上
    ，不得駕車，而依當時晴天夜間有照明、柏油路面平坦乾燥
    無缺陷、無障礙物視距良好、號誌正常運作等狀況，復無不
    能注意之情事，竟疏未注意，猶駕車前進，適同向前方有劉
    高錦駕駛牌照號碼七Ｂ－六一九五號自用小客車搭載丙○○
    、乙○○等至在同一交岔路口東端停止等待迴轉，甲○○所
    駕駛自用小客車遂自後方猛烈追撞劉高錦所駕自用小客車，
    致丙○○受有頭部外傷、下背挫傷等傷害，乙○○受有頭部
    外傷併腦震盪等傷害。甲○○於事故發生後，在有偵查犯罪
    職權之機關或公務員查知肇事者前，即向趕赴醫院處理之嘉
    義市警察局第二分局公園派出所警員陳明輝坦承肇事致人受
    傷，就過失傷害行為自首接受裁判。
貳、案經丙○○、乙○○訴由嘉義市警察局第二分局報告臺灣嘉
    義地方法院檢察署檢察官偵查後聲請以簡易判決處刑。
    理  由
壹、本件上訴人即被告甲○○及選任辯護人均未於言詞辯論終結
    前對於司法警察調查筆錄、酒精濃度測試紀錄、測試觀察紀
    錄表、事故現場圖、事故調查報告表、自首調查報告、診斷
    證明書、前案紀錄等傳聞證據之證據能力有所異議。因被告
    於本院審理時已坦承服用酒類駕車及過失致人受傷之犯罪事
    實，僅爭執其非從事業務之人及告訴人等與有過失，而其自
    白與前開傳聞證據內容大致相符，該等證據又無顯不可信之
    情況，本院審酌予以採納之，無礙被告及辯護人於程序上之
    彈劾詰問權利，認前開傳聞證據合於刑事訴訟法第一百五十
    九條之二、之四、之五等規定，因而具備證據能力，合先敘
    明之。
貳、公共危險部分：事實欄所記載服用酒類不能安全駕駛動力交
    通工具而駕駛之犯罪事實，業據被告坦承不諱，核與卷附之
    酒精濃度測試紀錄、刑法第一百八十五條之三案件測試觀察
    紀錄表等內容相符（警卷第十六頁、第二十八頁）。因之，
    被告此部分自白與事實相符，事證明確，其犯行堪以認定。
參、業務過失傷害部分：訊據被告固坦承酒後駕車過失致告訴人
    丙○○、乙○○等受有傷害之事實，但辯稱：被告並非以駕
    車為業務之人；告訴人等對於車禍之發生與有過失云云。
一、經查：被告於偵查中已坦承：「（問：何業？）藥材買賣。
    （問：你自己有兼任送貨？）是。」等語（偵查卷第六頁訊
    問筆錄），已坦承從事中藥藥材買賣，並反覆駕駛車輛送貨
    之事實。雖被告嗣於審理時翻異其詞，否認駕駛自用小客車
    送貨，於本院審理時陳稱：「（問：工作？）中藥材買賣。
    ．．（問：如何搬藥材？）騎機車搬過來，．．一般如果是
    市區都是騎機車送過去。」等語（本審卷第六十一頁、第六
    十二頁審判筆錄）。按刑法上所謂業務，係指以反覆同種類
    之行為為目的之社會活動而言，至於其報酬之有無，是否以
    營利為目的，均非所問，只須其具有反覆繼續性，即屬之。
    行為人既以反覆駕駛車輛之行為從事社會活動，不論其係駕
    駛自用或其他種類車輛，亦不問其駕車之目的為何，均不失
    為業務上行為之性質（最高法院八十一年度台上字第八五號
    、第一二二四號，八十九年度台上字第六七七四號，九十年
    度台非字第三四一號刑事判決參照）。被告反覆騎乘機車送
    貨輔助其中藥藥材買賣業務，係以駕駛動力交通工具為附隨
    業務之人，所辯仍無從解免其責。
二、被告酒後駕車自後追撞告訴人等所乘坐車輛之事實，亦為被
    告坦承不諱，核與證人劉高錦、丙○○、乙○○等指訴情節
    相符（警卷第八頁至第十四頁調查筆錄），復有酒精濃度測
    試紀錄、刑法第一百八十五條之三案件測試觀察紀錄表、道
    路交通事故現場圖、道路交通事故調查報告表、交通事故現
    場照片等在卷可參（警卷第十六頁至第二十頁、第二十三頁
    至第二十八頁）。而告訴人丙○○、乙○○受有如事實欄所
    示傷害，亦有卷附之財團法人天主教聖馬爾定醫院之診斷證
    明書二紙得證（警卷第三十一頁至第三十二頁）。
三、按汽車行駛時，駕駛人應注意車前狀況，隨時採取必要之安
    全措施；汽車在同一車道行駛時，後車與前車之間應保持隨
    時可以煞停之距離；汽車行駛至交岔路口，其行進應遵守燈
    光號誌之指揮，遇有閃光黃燈管制號誌時，應減速接近，注
    意安全，小心通過；飲酒後吐氣所含酒精濃度超過每公升零
    點二五毫克以上，不得駕車，道路交通安全規則第九十四條
    第三項、第九十四條第一項、第一百零二條第一項第一款、
    第一百十四條第二款，道路交通標誌標線號誌設置規則第二
    百十一條第一項第一款，均有明文。被告從事道路交通社會
    活動，自應恪遵上開規定，以維安全。且依當時晴天夜間有
    照明、柏油路面平坦乾燥無缺陷、無障礙物視距良好、號誌
    運作正常等狀況，有前開道路交通事故調查報告表可稽，復
    無不能注意之情事，被告於應注意且能夠注意下，竟酒後駕
    車，又未依號誌指示注意前方交岔路口車輛距離及動態，其
    有過失，至為灼然。
四、告訴人等所乘坐車輛，在得予迴轉之處停止等待迴轉，對於
    後方突如其來之撞擊，猝不及防，並無過失可言。雖被告辯
    稱告訴人等所乘坐車輛未遵守道路交通安全規則第一百零六
    條第五款「汽車迴車前，應暫停並顯示左轉燈光或手勢，看
    清無來往車輛，始得迴轉」規定，對於車禍發生，亦有過失
    云云。然查：(一)被告於警訊及審理時均坦承告訴人等所乘坐
    車輛案發時已停止等待迴車（警卷第四頁調查筆錄，本審卷
    第六十頁審判筆錄），告訴人所乘坐車輛並無未暫停之情形
    ；(二)被告雖稱該車未顯示方向燈，然而，被告於警訊及偵查
    中對此重要事實均未有支字片語，本院亦查無任何證據得以
    證明該車確未顯示左轉燈光；(三)依事故現場照片所示，被告
    車輛係自後方追撞告訴人等所乘坐車輛，告訴人等所乘坐車
    輛後方行李廂幾乎全毀，被告車輛車首左側受損嚴重，以告
    訴人等所乘坐車輛係處在停止狀態，卻受有如此嚴重之受損
    ，諒係被告於高速行駛且未曾煞車下撞擊所致；(四)被告呼氣
    中所含酒精濃度高達每公升一點零二毫克，超出道路交通管
    理處罰條例所定之每公升零點二五毫克法定值甚多，被告於
    案發當時注意能力甚為低下，極為明顯；(五)被告於注意力甚
    為低下，高速駛至案發交岔路口，又未減速，任何人難以察
    覺此自後方突如其來之嚴重違規行為，是告訴人等所乘坐車
    輛之駕駛縱加以相當注意，仍無從防免本件車禍發生，難認
    有何過失。
五、告訴人等係因本件車禍受有傷害，已經敘明，被告之過失行
    為與告訴人等之受傷結果間，顯有相當因果關係。是被告所
    辯，與事實不符，無非避重就輕之詞，不值採信。事證明確
    ，其業務過失傷害部分犯行堪以認定。
參、被告行為後，九十五年六月十四日修正公布，同年七月一日
    施行之刑法施行法第一條之一第一項、第二項增訂「中華民
    國九十四年一月七日刑法修正施行後，刑法分則編所定罰金
    之貨幣單位為新臺幣。九十四年一月七日刑法修正時，刑法
    分則編未修正之條文定有罰金者，自九十四年一月七日刑法
    修正施行後，就其所定數額提高為三十倍。但七十二年六月
    二十六日至九十四年一月七日新增或修正之條文，就其所定
    數額提高為三倍。」等內容。而被告所犯之刑法第一百八十
    五條之三係於八十八年四月二十一日新增，其罰金法定刑為
    「三萬元」，貨幣單位乃「銀元」，經依現行法規所定貨幣
    單位折算新台幣條例第二條折算為「新臺幣九萬元」。刑法
    施行法於九十五年七月一日施行後，所定罰金之貨幣單位為
    新臺幣，就其所定數額高三倍，刑法第一百八十五條之三之
    罰金法定刑「三萬元」，依該規定折算，亦為「新臺幣九萬
    元」。又被告所犯之刑法第二百八十四條第二項前段自七十
    二年六月二十六日（即罰金罰鍰提高標準條例修正公布日）
    迄今未修正，其罰金法定刑為「一千元」，貨幣單位乃「銀
    元」，依罰金罰鍰提高標準條例第一條前段提高十倍，實為
    「銀元一萬元」，經依現行法規所定貨幣單位折算新台幣條
    例第二條折算為「新臺幣三萬元」。刑法施行法於九十五年
    七月一日施行後，所定罰金之貨幣單位為新臺幣，就其所定
    數額提高三十倍，刑法第二百八十四條第二項前段之罰金法
    定刑「一千元」，依該規定折算，亦為「新臺幣三萬元」。
    是刑法施行法前開條文修正後，刑法第一百八十五條之三、
    第二百八十四條第二項前段「罪刑」並未變更。刑法施行法
    第一條之一第一項、第二項前段、但書之法律效果乃將刑法
    分則罰金刑之貨幣單位從「銀元」轉換為「新臺幣」，係一
    貨幣單位準據法，修正意旨亦止於釐清吾國先前易生混淆之
    貨幣單位系統，與罪刑無涉，尚無刑法第二條第一項新舊法
    比較適用之問題，自應適用現行有效之法律。
肆、再被告行為後，九十四年一月七日修正，同年二月二日公布
    之刑法，業於九十五年七月一日施行，本件所涉修正前後法
    律比較及適用之情形，詳如附表所示。其中刑法第三十三條
    第五款關於罰金定義之修正；其中刑法第四十一條關於易科
    罰金折算標準折算之修正；其中刑法第六十二條關於自首減
    輕其刑之修正；其中刑法第六十七條、第六十八條關於罰金
    最低度加重之修正，因修正前規定均足使被告受較輕之刑罰
    ，有利於行為人，皆應依刑法第二條第一項前段適用修正前
    之行為時法。其中刑法第六十七條、第六十八條關於罰金最
    低度減輕之修正，因修正後規定足使被告受較輕之刑罰，有
    利於行為人，應依刑法第二條第一項但書適用修正後之裁判
    時法。整體觀察前開修正前後規定，罰金最低度之加重與減
    輕係屬相當程度之修正，但罰金定義、易科罰金折算標準、
    自首減輕其刑等適用修正前規定之修正則為適用修正後規定
    所無，修正後規定非有利於被告，本件應依刑法第二條第一
    項前段一體適用修正前之行為時法。
伍、核被告所為，係犯刑法第一百八十五條之三之服用酒類不能
    安全駕駛動力交通工具而駕駛之公共危險罪、第二百八十四
    條第二項前段之業務過失傷害罪。被告以一過失行為，致告
    訴人二人受有傷害，係以一行為觸犯構成要件相同之二罪名
    ，為想像競合犯，應依刑法第五十五條前段從一重處斷。被
    告所犯前開罪名間，犯意各別，行為互異，犯罪構成要件亦
    不同，自應分論併罰。至辯護人稱，被告酒駕過程中因過失
    肇致告訴人等受有傷害，公共危險及業務過失傷害罪名間係
    屬方法結果之牽連關係，固屬卓見。惟被告所犯公共危險及
    業務過失傷害二罪名之犯罪構成要件不同，係各別實現二個
    獨立犯罪行為，在犯罪評價上，酒後駕車所侵害之法益為社
    會之公共安全，業務過失傷害所侵害之法益為個人生命、身
    體之安全，二罪不具保護法益同一性，且前者為繼續犯，後
    者為即成犯，二者僅於撞人之時點與場所，係個別獨立之犯
    罪行為合致而已，應予併合處罰（最高法院九十一年度台上
    字第三七七六號刑事判決參照）。另刑法第五十五條後段所
    規定之牽連犯，其原因行為與結果行為必須均係出於故意始
    足當之，如一為故意行為，一為過失行為，即無由成立牽連
    犯之餘地（最高法院八十五年度台上字第五九一七號、九十
    三年度台上字第三九三四號刑事判決參照）。被告之公共危
    險犯行屬故意犯，業務過失傷害犯行則為過失犯，揆諸前開
    說明，亦無成立牽連犯之餘地。辯護人所執法律見解，不無
    誤會。被告酒醉駕車因而致人受傷，所犯業務過失傷害部分
    應依道路交通管理處罰條例第八十六條第一項加重其刑。被
    告於事故發生後，在有偵查犯罪職權之機關或公務員查知肇
    事者前，即向趕赴醫院處理之嘉義市警察局第二分局公園派
    出所警員陳明輝坦承肇事致人受傷，有卷附自首調查報告可
    參（警卷第二十九頁），其就業務過失傷害部分自首接受裁
    判，該部分應依刑法第六十二條前段減輕其刑。前開加重減
    輕事由，並先加後減之。原審適用刑事訴訟法第四百四十九
    條第一項、第四百五十四條第二項，道路交通管理處罰條例
    第八十六條第一項，刑法第一百八十五條之三、第二百八十
    四條第二項前段、第五十五條前段、第六十二條前段、第四
    十一條第一項前段（修正前），罰金罰鍰提高標準條例第一
    條前段（即現行刑法施行法第一條之一第一項、第二項）、
    第二條（修正前），審酌被告服用酒類後，於呼氣中所含酒
    精濃度高達每公升一點零二毫克，已達不能安全駕駛動力交
    通工具之程度，仍駕駛車輛，復因過失而肇事，過失程度非
    輕，造成告訴人等受有如事實欄所載之傷害，犯罪後坦承犯
    行，惟尚未與告訴人等達成和解，賠償損害等情，分別就公
    共危險部分量處拘役五十九日，就業務過失傷害部分量處有
    期徒刑六月，並各諭知易科罰金之折算標準，核其認事用法
    及量刑均屬妥適，被告上訴意旨空言指摘原判決不當，為無
    理由，應予駁回。
陸、末按九十四年一月七日修正、同年二月二日公布之刑法已於
    九十五年七月一日施行，就行為後法律變更如何適用之準據
    法，已由「從新從輕」改為「從舊從輕」，亦即除修正後之
    新法有利於行為人時，例外適用最有利之法律外，要以適用
    行為時之舊法為原則，則倘例外適用新法者，自應於裁判內
    對該例外適用為必要之說明。而本件比較修正前後法律，應
    一體適用原審判決所適用之行為時法，已如前述，尚非例外
    適用修正後之新法，是原審判決雖未及比較適用法律，然對
    判決顯然不生影響，自毋庸撤銷改判，併此敘明。
據上論結，應依刑事訴訟法第四百五十五條之一第一項、第三項
、第三百六十八條，判決如主文。
本案經檢察官陳慧玲到庭執行職務。
中    華    民    國    95    年    9     月    6     日
                    刑事第一庭審判長  法  官  許 進 國
                                      法  官  蔡 廷 宜
                                      法  官  張 道 周
上列正本證明與原本無異。
本件不得上訴。
中    華    民    國    95    年    9     月    6     日
                                      書記官  黃 意 雯
附表
┌──┬──┬───────────┬──┬────────────┐
│編號│條號│新法                  │比較│理由                    │
│    │    ├───────────┤適用│                        │
│    │    │舊法                  │結果│                        │
├──┼──┼───────────┼──┼────────────┤
│1   │33  │新條文                │    │(一)修正後刑法第三十三條第│
│    │    │主刑之種類如下：      │    │  四款僅將拘役之計算單位│
│    │    │四、拘役：一日以上，六│    │  由月更正為日，內容完全│
│    │    │    十日未滿。但遇有加│    │  相同，無涉刑度加重或減│
│    │    │    重時，得加至一百二│    │  輕，並無法律變更之情形│
│    │    │    十日。            │    │  ，應適用現行法規。    │
│    │    │五、罰金：新臺幣一千元│    │(二)修正前刑法第三十三條第│
│    │    │    以上，以百元計算之│    │  五款規定，罰金：一元以│
│    │    │    。                │    │  上，修正後則提高為，罰│
│    │    ├───────────┼──┤  金：新臺幣一千元以上，│
│    │    │舊條文                │ˇ  │  以百元計算之，致刑度有│
│    │    │主刑之種類如下：      │    │  加重之情形，應依新刑法│
│    │    │四、拘役：一日以上，二│    │  第二條第一項前段之規定│
│    │    │    個月未滿。但遇有加│    │  ，適用行為時法。（最高│
│    │    │    重時，得加至四個月│    │  法院九十五年第八次刑事│
│    │    │    。                │    │  庭決議，下稱最高法院決│
│    │    │五、罰金：一元以上。  │    │  議）                  │
├──┼──┼───────────┼──┼────────────┤
│2   │41  │新條文                │    │修正前刑法第四十一條第一│
│    │    │犯最重本刑為五年以下有│    │項前段規定，犯最重本刑為│
│    │    │期徒刑以下之刑之罪，而│    │五年以下有期徒刑以下之刑│
│    │    │受六個月以下有期徒刑或│    │之罪，而受六個月以下有期│
│    │    │拘役之宣告者，得以新臺│    │徒刑或拘役之宣告，因身體│
│    │    │幣一千元、二千元或三千│    │、教育、職業、家庭之關係│
│    │    │元折算一日，易科罰金。│    │或其他正當事由，執行顯有│
│    │    ├───────────┼──┤困難者，得以一元以上三元│
│    │    │舊條文                │ˇ  │以下折算一日，易科罰金。│
│    │    │犯最重本刑為五年以下有│    │依修正前有效現已廢止之罰│
│    │    │期徒刑以下之刑之罪，而│    │金罰鍰提高標準條例第二條│
│    │    │受六個月以下有期徒刑或│    │規定，就其原定提高為一百│
│    │    │拘役之宣告，因身體、教│    │倍折算一日，即銀元一百、│
│    │    │育、職業、家庭之關係或│    │二百或三百元折算一日，換│
│    │    │其他正當事由，執行顯有│    │算成新台幣即三百、六百或│
│    │    │困難者，得以一元以上三│    │九百元折算一日）。修正後│
│    │    │元以下折算一日，易科罰│    │同條項前段易科罰金折算標│
│    │    │金。                  │    │準則提高為以新台幣一千、│
│    │    │                      │    │二千或三千元折算一日，比│
│    │    │                      │    │較修正前後之適用結果，修│
│    │    │                      │    │正前之規定足使行為人受較│
│    │    │                      │    │輕之易刑處分，較有利於行│
│    │    │                      │    │為人，應依刑法第二條第一│
│    │    │                      │    │項前段之規定，應適用行為│
│    │    │                      │    │時法。（最高法院決議）  │
├──┼──┼───────────┼──┼────────────┤
│3   │62  │新條文                │    │(一)應為比較，舊法有利：第│
│    │    │對於未發覺之罪自首而受│    │  六十二條將原規定之必減│
│    │    │裁判者，得減輕其刑。但│    │  修為得減，雖性質上屬刑│
│    │    │有特別規定者，依其規定│    │  罰裁量之事項，惟既影響│
│    │    │。                    │    │  行為人之刑罰法律效果，│
│    │    ├───────────┼──┤  應屬法律變更之範疇，而│
│    │    │舊條文                │ˇ  │  有第二條第一項之適用，│
│    │    │對於未發覺之罪自首而受│    │  經比較新舊法，以舊法規│
│    │    │裁判者，減輕其刑。但有│    │  定「必減」對行為人較為│
│    │    │特別規定者，依其規定。│    │  有利，應適用舊法。（臺│
│    │    │                      │    │  灣高等法院暨所屬法院法│
│    │    │                      │    │  律問題座談會決議，下稱│
│    │    │                      │    │  臺灣高等法院決議）    │
│    │    │                      │    │(二)「自首」之性質無關可罰│
│    │    │                      │    │  性之判斷或法律效果之形│
│    │    │                      │    │  成，故其變更應非以行為│
│    │    │                      │    │  時為基準，而應依「自首│
│    │    │                      │    │  時」作為判斷之基準。即│
│    │    │                      │    │  若於新法生效前自首，不│
│    │    │                      │    │  論裁判時新法是否生效，│
│    │    │                      │    │  均應適用舊法必減之規定│
│    │    │                      │    │  ；如係在新法生效後自首│
│    │    │                      │    │  ，則不論行為時為何時，│
│    │    │                      │    │  均應適用新法之規定僅得│
│    │    │                      │    │  減輕其刑。（臺灣高等法│
│    │    │                      │    │  院決議）              │
├──┼──┼───────────┼──┼────────────┤
│4   │67  │新條文                │加  │(一)新法修正，罰金最低度同│
│    │    │有期徒刑或罰金加減者，│重  │  時加重之，使量刑範圍受│
│    │    │其最高度及最低度同加減│以  │  到限縮，行為人將受到較│
│    │    │之。                  │修  │  舊法罰金最低度較高之刑│
│    │    ├───────────┤正  │  罰，行為人受處罰之實質│
│    │    │舊條文                │前  │  內涵顯有變更，應屬第二│
│    │    │有期徒刑加減者，其最高│有  │  條第一項之法律變更，自│
│    │    │度及最低度同加減之。  │利  │  應比較新舊法，適用最有│
│    ├──┼───────────┤，  │  利行為人之舊法（最高法│
│    │68  │新條文                │減  │  院決議）。            │
│    │    │拘役加減者，僅加減其最│輕  │(二)新法修正，罰金最低度同│
│    │    │高度。                │以  │  時減輕之，使可得量處最│
│    │    ├───────────┤修  │  低之刑罰範圍受到變動，│
│    │    │舊條文                │正  │  應屬第二條第一項之法律│
│    │    │拘役或罰金加減者，僅加│後  │  變更，應比較新舊法，適│
│    │    │減其最高度。          │有  │  用最有利行為人之法律。│
│    │    │                      │利  │  而罰金最低度之減輕，係│
│    │    │                      │    │  得量處較法定最低度更低│
│    │    │                      │    │  之罰金刑，故修正後之新│
│    │    │                      │    │  法較為有利，應適用裁判│
│    │    │                      │    │  時法。                │
└──┴──┴───────────┴──┴────────────┘


司法院資訊處製作；財團法人民間司法改革基金會備份。
